【裁判字號】    94,交聲,11
【裁判日期】    951027
【裁判案由】    聲明異議
【裁判全文】
臺灣臺南地方法院交通事件裁定          94年度交聲字第11號
移送機關  交通部公路總局嘉義區監理所麻豆監理站
受處分人
即異議人  甲○○
上列受處分人因違反道路交通管理處罰條例案件，對於交通部公
路總局嘉義區監理所麻豆監理站93年12月16日所為之裁決處分（
處分案號：麻監裁罰字第裁75-M00000000號）聲明異議，本院裁
定如下：
    主  文
原處分撤銷。
甲○○不罰。
    理  由
一、原處分意旨略以：受處分人即異議人甲○○於民國93年11月
    26日晚間10點30分左右，駕駛車牌號碼D3-3503號自用小客
    車，沿臺南縣新化鎮○○路（即省道台20線公路），由東往
    西方向行經該路段之開運橋上時，不慎撞及被害人陳朝進，
    並造成被害人傷重不治而當場死亡。然異議人於駕車肇事後
    ，竟未下車察看，且未報警前來處理，亦未通知救護車前來
    救護被害人，隨即駕車離開現場，後經據報到場處理之臺南
    縣警察局新化分局警員循線調查後，認為異議人有肇事致人
    死亡而逃逸之違規行為，乃予以開單舉發。又原處分機關即
    交通部公路總局嘉義區監理所麻豆監理站經查證結果，亦認
    異議人之前述違規事實明確，乃依照修正施行前之道路交通
    管理處罰條例第62條第1項後段及第67條第1項等規定（即本
    件異議人違規行為時及原處分機關裁處時有效施行之處罰規
    定），裁處異議人吊銷駕駛執照，並終生禁考等語。
二、聲明異議意旨則略以：受處分人即異議人甲○○雖不否認於
    前述時、地，有駕車不慎撞及被害人陳朝進，以及肇事後逕
    行離開現場等事實。然而，被害人係先遭他人駕車撞及，後
    又經另一駕駛人駕車輾過，而異議人駕車撞及被害人時，被
    害人已經死亡，並非異議人駕車撞及被害人，始導致被害人
    死亡，故異議人駕車撞及被害人之行為與被害人死亡之結果
    間，並無相當因果關係。又道路交通管理處罰條例第62條後
    段之駕車肇事致人死傷而逃逸之處罰規定，應限於行為人駕
    車肇事致他人死亡或受傷，並逕行離開現場始足當之，假若
    行為人肇事之結果並無致人死傷，則其縱然離開現場亦與該
    處罰規定之構成要件不合，而被害人既非因異議人駕車撞及
    而死亡，則異議人上開肇事後離開現場之行為，顯然未該當
    上開處罰規定之構成要件，自不應受罰。原處分機關即交通
    部公路總局嘉義區監理所麻豆監理站未經查明，即貿然對於
    異議人加以裁處，實非適當，故異議人不服原處分，乃提起
    本件異議。
三、經查：
    （一）原處分認為受處分人即異議人甲○○於前述時、地，
          有駕車肇事致人死亡而逃逸之違規行為，無非係以異
          議人於上開時、地，曾駕駛小客車撞及被害人陳朝進
          ，被害人則於肇事現場因受有頭部創傷合併頭骨骨折
          、顱內出血及腦挫傷等傷害而傷重不治死亡，且異議
          人於肇事後亦逕行駕車離開現場等情，並參酌卷附之
          臺南縣警察局南縣警交字第M00000000號舉發違反道
          路交通管理事件通知單等資料為主要論據。
    （二）然而，臺灣臺南地方法院檢察署檢察官於受處分人即
          異議人甲○○因本件交通事故所涉之駕車肇事逃逸罪
          嫌刑事案件中，就被害人陳朝進遭撞及死亡一情，函
          請法務部法醫研究所鑑定結果，該鑑定機關認為：(1)
          被害人陳朝進經解剖後發現其傷勢過於嚴重，可能很
          短之時間（不足3至5分鐘）內即失去生命徵候，復遭
          其他車輛壓過其身軀不只1次，方造成身體多處出現
          「死後創傷」，僅左側頂枕交界處有1裂傷，長11公
          分，略呈弧形，此裂傷之皮下組織出血較明顯，應屬
          生前傷。(2)被害人陳朝進之左側頂枕交界處裂傷較似
          高速碰撞人車（自行車）後身軀倒地碰撞地面所造成
          之傷口，而不像車輛撞擊或輾壓所致。該處傷口位置
          是倒地碰撞所撞及之位置等情，有法務部法醫研究所
          94年8月30日以法醫理字第0930004532號函及所附之
          鑑定書及95年3月15日法醫理字第0940004922號函等
          資料在卷可考。而異議人於前開刑事案件警詢時亦供
          稱：途經開運橋時其看見一部腳踏車倒在前方，其立
          即煞車往右閃避等語（參見卷附之93年11月27日警詢
          筆錄），另參酌證人即先行駕車撞及被害人所牽腳踏
          車之林憲鴻，於警詢時亦已明確證稱：其駕駛小客車
          沿省道台20線公路行駛，行經事故發生地點時，發現
          被害人在雙黃線上，被害人所牽之腳踏車前輪已經進
          入其所駕車行駛之車道內，其駕駛之小客車乃不慎撞
          及該腳踏車等情（參見93年11月28日警詢筆錄）；而
          另一證人即隨後駕車再碾過被害人之林國全復於警詢
          時證述：其駕駛小客車行經上開肇事地點時，確實碾
          壓過倒於內側快車道內之被害人等語（詳見93年11月
          27日警詢筆錄），顯見異議人駕車撞及被害人時，被
          害人應已遭他車撞擊並碾壓而過。基此，被害人左側
          頂枕交界處唯一之生前創傷，應非異議人所駕駛之車
          輛撞及被害人所致，而被害人於異議人駕車撞及前，
          亦應已死亡，故異議人所辯：被害人之死亡，非遭其
          駕車撞及所致等語，經核尚非無據。
    （三）再者，本件交通事故經送臺灣省臺南區車輛行車事故
          鑑定委員會鑑定結果，認為：「（一）林憲鴻駕駛小
          客車，超速行駛，（自述車速約85至90公里/時）未
          注意車前狀況，為肇事主因。（二）陳朝進徒步行走
          手牽腳踏車，違規穿越劃設分向限制線道路，未注意
          左右來車，為肇事次因……（四）甲○○無肇事因素
          。」等情，有該委員會94年3月10日南鑑字第0945900
          817號函及所附之鑑定意見書1份在卷可憑，此結果亦
          可證明受處分人即異議人甲○○之駕駛行為，就本件
          車禍發生而言，應無任何肇事因素，而且異議人亦確
          係於被害人陳朝進先受他車撞及倒地，再遭他車碾壓
          後，始駕車撞及被害人，故異議人前開所辯：被害人
          先前即遭他車撞及，其死亡應非其隨後撞及所造成等
          情，應尚足採信。
    （四）此外，受處分人即異議人甲○○因本件交通事故所涉
          肇事逃逸罪嫌之刑事案件，經臺灣臺南地方法院檢察
          署檢察官偵查結果，認為異議人於被害人陳朝進業已
          受2次撞擊，且已倒地碰撞地面導致左側頂枕交界處
          裂傷後，始駕車行經上述肇事地點，故異議人駕車撞
          及被害人時，被害人應已無生命徵候等情，甚為顯然
          。而異議人既係於被害人死亡後，始駕車碾及被害人
          身體，則其所侵害之客體，已非肇事逃逸罪之犯罪客
          體，乃認為異議人之肇事逃逸罪嫌不足，而予以不起
          訴處分在案等情，復據本院調取該偵查卷宗（95年度
          偵續一字第10號）全卷核閱無誤，且有道路交通事故
          現場圖、道路交通事故調查報告表(一)、(二)及事故現場
          及肇事車輛蒐證照片等資料在卷可憑，並有該刑事案
          件之93年度偵字第12733號、95年度偵續一字第10號
          不起訴處分書各1份存卷可證，故異議人於前述時、
          地，雖曾駕車撞及被害人，然其駕駛肇事之行為與被
          害人之死亡結果，經核尚屬無涉，故其應無原處分意
          旨所稱之肇事致人死亡而逃逸之違規行為，應可認定
          。
四、綜上所述，受處分人即異議人甲○○於前述時、地，並無原
    處分意旨所稱「駕車肇事致人死亡而逃逸」之違規行為既可
    認定，則原處分機關即交通部公路總局嘉義區監理所麻豆監
    理站未經查明，即貿然予以裁罰，經核於法尚有未合，故應
    由本院裁定將原處分撤銷，並另為異議人不罰之諭知，以資
    適法。
五、據上論斷，應依道路交通案件處理辦法第20條前段，裁定如
    主文。
中    華    民    國    95    年    10    月    27    日
                  交通法庭  法  官  陳志成
以上正本證明與原本無異。
如不服本裁定應於送達後5日內向本院提出抗告狀（應附繕本）
。
                            書記官  黃瓊蘭
中    華    民    國    95    年    10    月    27    日


司法院資訊處製作；財團法人民間司法改革基金會備份。
